臺灣高雄地方法院刑事裁定　　　　　　　　111年度提字第6號
聲　請　人　蔡政璜


受 安 置人　蔡王閃


上列聲請人因受安置人經高雄市政府社會局安置案件，聲請提審
，本院裁定如下：
    主   文
聲請駁回。
    理   由
一、聲請意旨詳如附件「提審聲請狀（民國111 年2 月1 日）」
    所載。另聲請人部分雖有列「蔡王閃」，然蔡王閃為受安置
    人，卷內並無其本人聲請提審之事證，故聲請人應僅有「蔡
    政璜」，先予敘明。
二、按「人民被法院以外之任何機關逮捕、拘禁時，其本人或他
    人得向逮捕、拘禁地之地方法院聲請提審。但其他法律規定
    得聲請即時由法院審查者，依其規定」、「受聲請法院，於
    繫屬後24小時內，應向逮捕、拘禁之機關發提審票，並即通
    知該機關之直接上級機關。但有下列情形之一者，得以裁定
    駁回之：一、經法院逮捕、拘禁。二、依其他法律規定得聲
    請即時由法院審查。三、被逮捕、拘禁人已回復自由。四、
    被逮捕、拘禁人已死亡。五、經法院裁判而剝奪人身自由。
    六、無逮捕、拘禁之事實」、「受聲請法院，不得以無管轄
    權而裁定駁回之」，提審法第1 條、第5 條第1 項、第2 項
    分別定有明文。而關於提審法第1 條第1 項及第5 條第1 項
    但書第6 款所謂之「逮捕、拘禁」，依提審法第5 條立法理
    由：「至於無逮捕、拘禁之事實，其人身自由並未受剝奪，
    法院事實上亦無從提審，為避免進行重覆或無實益之程序，
    爰訂定第一項…第六款，明定駁回提審聲請之程序事由」；
    復依司法院大法官會議解釋意旨（現為憲法法庭）及國際公
    約相關規定，可知提審法第1 條第1 項、第5 條第1 項但書
    第6 款所稱之「逮捕、拘禁」係指「人身自由被剝奪」者而
    言，指違反當事人之意思或未經其同意，經由公權力方式，
    將其拘束於特定、狹窄、有限制之空間之謂，在我國法制上
    ，無論是逮捕、拘禁、拘提、羈押、拘留、收容、留置或管
    收，均屬自由之剝奪。因此，受聲請提審之對象如有同意，
    或未達到剝奪人身自由之程度，即無逮捕、拘禁之事實，依
    提審法第5 條第1 項但書之規定，法院得以裁定駁回之。
三、次按，老人因配偶、直系血親卑親屬或依契約負照顧義務之
    人有疏忽、虐待、遺棄或其他情事，致其生命、身體、健康
    或自由發生危難者，直轄市、縣（市）主管機關得依老人之
    申請或依職權予以適當保護及安置，老人福利法第41條第1
    項定有明文。又醫事人員、社會工作人員、村（里）長與村
    （里）幹事、警察人員、司法人員及其他執行老人福利業務
    之相關人員，於執行職務時知悉老人有疑似第41條第1 項或
    第42條之情況者，應通報當地直轄市、縣（市）主管機關，
    前項通報人之身分資料應予保密。直轄市、縣（市）主管機
    關接獲通報後，應立即處理，必要時得進行訪視調查。進行
    訪視調查時，得請求警察、醫療或其他相關機關（構）協助
    ，被請求之機關（構）應予配合，亦有老人福利法第43條規
    定在案，可知老人（65歲以上）有前述可能發生危難之情形
    ，得申請或主管機關依職權給予適當保護及安置，以避免其
    生命、身體、健康或自由可能發生危難，對於受安置者而言
    ，在安置機構係國家給予保護，並非剝奪其自由，安置機構
    亦無任何強制力拘束受安置人，目的也非使其難於脫離安置
    機構，即難謂有所謂之「拘禁」可言。
四、經查：本件受安置人蔡王閃係聲請人蔡政璜之母親，為27年
    生，有戶籍謄本在卷為佐，屬於老人福利法所欲保障之老人
    無誤。又其因房屋遭點交事件，於111 年1 月21日救護至阮
    綜合醫院急診室，醫院因蔡王閃無接受醫療必要，通知家屬
    接回未果，期間蔡王閃屢有單獨在急診室病床，無家屬陪伴
    之情形，醫院與聲請人或其他家屬聯繫照護情事多有不順，
    且有家暴疑慮，社會局人員即至醫院評估及詢問蔡王閃意見
    ，佐諸個案之前曾經之處遇紀錄，認為有老人福利法第41條
    第1 項之情事，於111 年1 月28日17時許，經得蔡王閃同意
    ，由社會局另行安置，旋即安排蔡王閃至適當之安置處所等
    情，有社會局之說明、醫院護理紀錄等相關資料在卷供參。
    再者，蔡王閃可以自主表達意見，並無溝通上之障礙乙節，
    亦據蔡政璜於本院111 年2 月2 日調查時供陳在卷，即社會
    局至醫院評估蔡王閃之居住照顧環境及條件、聲請人等家屬
    照顧之態度、與家屬間相處等狀況，認為家屬恐有疏失照顧
    導致蔡王閃可能受有危難，再依蔡王閃之同意，依法安置之
    ，應屬有據。聲請人認為社會局並非依據老人福利法第41條
    規定安置，顯有所誤。復依前揭說明，蔡王閃既係由社會局
    評估後依老人福利法第41條第1 項規定而為安置，也是確保
    其獲得適切得宜之照護，其人身自由並未受剝奪，又係經受
    安置人同意，社會局之安置措施非屬逮捕、拘禁行為，顯然
    不符合提審之要件，聲請人聲請提審，即非有理。末以，聲
    請人對於社會局依老人福利法第41條第1 項規定之安置若有
    疑義，依法應向臺灣高雄少年及家事法院聲請提審（法院受
    理提審聲請之事務分配辦法第2 條之附表三），聲請人向本
    院聲請提審，本院雖不能以無管轄權駁回（提審法第5 條第
    2 項規定），然因本案亦有提審法第5 條第1 項但書第6 款
    之情形，本院依首揭說明，避免進行重複、無實益之程序，
    依法駁回聲請人提審之聲請，而無從依提審法第6條第2 項
    之規定（核發提審票再解交移送至有管轄權之法院）處理，
    併此敘明。
五、依提審法第5條第1項但書第6款，裁定如主文。
中    華    民    國   111    年    2     月    7     日
                  刑事第三庭  法  官  林青怡
以上正本證明與原本無異。
如不服本裁定，應於收受送達後10日內向本院提出抗告狀。
中    華    民    國   111    年    2     月    7     日
                              書記官  林慧君
【附件】提審聲請書（民國111 年2 月1 日）乙份